ACORDAO-COMPLETO-2429585

ACÓRDÃO 10224/2020 ATA 33/2020 - SEGUNDA CÂMARA

VISTOS, relatados e discutidos este processo em que se analisam atos de concessão de aposentadoria deferidos pela Universidade Federal de Juiz de Fora em benefício dos Srs. Antonio Augusto Falci Rodrigues e Celso Paoliello Pimenta e das Sras. Rita de Cássia Azevedo Couto Cornelio e Rita de Cássia Padula Alves Vieira.
ACORDAM os Ministros do Tribunal de Contas da União, reunidos em Sessão da 2ª Câmara, ante as razões expostas pelo Relator, e com fulcro nos incisos III e IX do art. 71 da Constituição Federal e nos arts. 1º, inciso V, e 39, inciso II, da Lei 8.443/1992, c/c o art. 259, inciso II, do Regimento Interno/TCU em:
9.1 considerar legais as concessões de aposentadoria em favor dos Srs. Antonio Augusto Falci Rodrigues e Celso Paoliello Pimenta e das Sras. Rita de Cássia Azevedo Couto Cornelio e Rita de Cássia Padula Alves Vieira, conferindo registro aos correspondentes atos; e
9.2. determinar a Universidade Federal de Juiz de Fora que, no prazo de 30 (trinta) dias, a contar da ciência desta Deliberação, envie a esta Corte de Contas, mediante o sistema e-Pessoal, o ato de alteração da aposentadoria do Sr. Celso Paoliello Pimenta, correspondente à inclusão da parcela judicial no valor de R$ 1.311,30, ocorrida a partir da folha de pagamento do mês de junho/2014, anexando ao formulário cadastrado a cópia da medida judicial que beneficiou o interessado, além de detalhar o exercício dos cargos em comissão e/ou das funções de confiança desempenhadas pelo inativo e que ampararam o pagamento da vantagem incorporada por decisão do Poder Judiciário.

Concessões de aposentadoria deferidas em benefício dos interessados acima indicados.

Segunda Câmara

Universidade Federal de Juiz de Fora.

3. Interessados: Antonio Augusto Falci Rodrigues (XXX.607.606-XX); Celso Paoliello Pimenta (XXX.049.856-XX); Rita de Cássia Azevedo Couto Cornelio (XXX.385.276-XX); e Rita de Cássia Padula Alves Vieira (XXX.628.236-XX).

13.1. Ministros presentes: Ana Arraes (Presidente), Augusto Nardes, Aroldo Cedraz e Raimundo Carreiro.
13.2. Ministros-Substitutos presentes: Marcos Bemquerer Costa (Relator) e André Luís de Carvalho.

MARCOS BEMQUERER

Trata-se de atos de concessão de aposentadoria deferidos pela Universidade Federal de Juiz de Fora - UFJF em benefício dos Srs. Antonio Augusto Falci Rodrigues, Celso Paoliello Pimenta e das Sras. Rita de Cássia Azevedo Couto Cornelio e Rita de Cássia Padula Alves Vieira.
2.	 A Secretaria de Fiscalização de Pessoal - Sefip analisou o processo, concluindo, em substância, considerar ilegal a concessão referente à Sra. Rita de Cássia Azevedo Couto Cornelio e legais os demais atos, nos termos da instrução inserta à peça 11, com a qual se alinhou o escalão dirigente da unidade técnica (peça 12) . Reproduzo a aludida instrução, com alguns ajustes de forma: 
"4. Do exame da ficha financeira extraída do Siape (peça 2) , constatou-se o pagamento da rubrica '16171 DECISAO JUDICIAL TRANS JUG APO', no valor de R$ 1.311,30, nos proventos de Celso Paoliello Pimenta.
Da aposentadoria de Rita de Cássia Padula Alves Vieira
5.	A ex-servidora se aposentou em 20/3/2013 no cargo de Professor de 3º Grau, após 34 anos, 4 meses e 29 dias de serviço, com fundamento no art. 3º da EC 47/2005, conforme formulário Sisac.
6.	Desse tempo total, consta a averbação de 1 ano, 5 meses e 10 dias de tempo insalubre, o qual não é aceito pela jurisprudência do TCU para a atividade de magistério, exceto para os períodos laborados até 9/7/1981, data da publicação da EC 18/1981 (Acórdão 10569/2017-TCU-Primeira Câmara, de relatoria do Ministro Benjamin Zymler) .
7.	A despeito disso, excluindo-se o tempo averbado em condições insalubres (1 ano, 5 meses e 10 dias) , a interessada ainda conta com 32 anos, 11 meses e 19 dias de tempo de serviço para sua aposentação, os quais são suficientes para sua inativação na forma que lhe foi concedida.
8.	Portanto o ato pode ser considerado legal e registrado pelo Tribunal.
Da aposentadoria de Antonio Augusto Falci Rodrigues 
9.	O ex-servidor se aposentou em 11/6/2013 no cargo de Professor de 3º Grau, após 38 anos, 6 meses e 6 dias de serviço, com fundamento no art. 3º da EC 47/2005, conforme formulário Sisac.
10. Desse tempo total, consta a averbação de 3 anos, 9 meses e 27 dias de tempo insalubre, o qual não é aceito pela jurisprudência do TCU para o cargo de professor, exceto para os períodos laborados até 9/7/1981, data da publicação da EC 18/1981.
11. Assim, excluindo-se o tempo insalubre de 3 anos, 9 meses e 27 dias, restam ao inativo o tempo de 34 anos, 8 meses e 9 dias para sua aposentação, que não é suficiente para se manter aposentado com proventos integrais.
12. Entretanto, pode ser computado o tempo insalubre compreendido entre a data de seu ingresso no cargo de Professor, 1º/4/1980 até 9/7/1981, data da publicação da EC 18/1981, totalizado 465 dias. Convertendo-se esse tempo de magistério em tempo comum, mediante a aplicação do fator de conversão 1,1667, previsto na Lei 6.887/1980, obtém-se um tempo ficto de aproximadamente 1 ano e 5 meses, perfazendo um tempo total de mais de 35 anos, suficiente para lhe assegurar direito à integralidade dos proventos.
13. Diante disso, o ato pode ser considerado legal e registrado pelo Tribunal.
Da aposentadoria de Rita de Cássia Azevedo Couto Cornelio
14. A ex-servidora se aposentou em 20/6/2012 no cargo de farmacêutico-bioquímico, após 30 anos, 6 meses e 7 dias de serviço, com fundamento no art. 3º da EC 47/2005, conforme formulário Sisac.
15. Desse tempo total, consta a averbação de 1 ano e 4 dias de tempo insalubre laborado anteriormente à edição da Lei 8.112/1990, mas que não está de acordo com a jurisprudência deste Tribunal em relação ao tema, conforme se expõe a seguir.
Do tempo insalubre 
16. Em relação à contagem ponderada de tempo prestado em atividades consideradas de risco, perigosas ou insalubres, o TCU, nos termos do Acórdão 2008/2006-TCU-Plenário, de relatoria do Ministro Walton Alencar Rodrigues, em consonância com o posicionamento adotado pela Suprema Corte, passou a reconhecer essa possibilidade ao servidor que exerceu, como celetista, no serviço público, atividades dessa natureza no período anterior à vigência da Lei 8.112/1990. 
17. Para esse fim, este Tribunal tem aceitado a averbação realizada de ofício pelo órgão/entidade de origem quando se trata de cargo cujas atribuições, presume-se, envolvam risco para a higidez física do profissional, como, por exemplo, médico, odontólogo e enfermeiro. No entanto, para ocupantes de outros cargos, em especial aqueles de natureza eminentemente administrativa, é indispensável a apresentação de certidão emitida pelo INSS ou, alternativamente, de laudo oficial que efetivamente comprove a existência de risco à integridade física do servidor ou a presença de agentes nocivos à sua saúde no local de trabalho (e.g. Acórdão 911/2014-TCU-Plenário, de relatoria do Ministro Benjamin Zymler) . 
18. Muito embora o período especial averbado seja referente a período anterior à Lei 8.112/1990, em que a interessada possuía vínculo como celetista, o cargo por ela exercido não se trata de cargo cujas atribuições, presume-se, envolvam risco para a higidez física do profissional. Contudo, não foi encaminhada certidão emitida pelo INSS ou laudo oficial que atestem as condições em que a interessada laborava, razão pela qual não pode ser aceita a averbação ponderada, impondo-se a exclusão do referido período (1 ano e 4 dias) e a consequente repercussão no ato em exame.
19. Com a exclusão do referido tempo, a inativa passa a contar 29 anos, 6 meses e 3 dias para sua aposentação, que não são suficientes para se manter aposentada com proventos integrais, podendo retornar à atividade ou manter-se aposentada, por idade, com proventos calculados pela média das remunerações.
20. Portanto o ato sob exame deve ser considerado ilegal e recusado o registro, com determinação à UFJF para que exclua o tempo insalubre e informe à interessada da possibilidade de retornar à atividade ou manter-se aposentada, por idade, com proventos calculados pela média das remunerações.
Da aposentadoria de Celso Paoliello Pimenta 
21. O ex-servidor se aposentou em 10/4/2013 no cargo de Professor de 3º Grau, após 37 anos, 7 meses e 23 dias de serviço, com fundamento no art. 3º da EC 47/2005, conforme formulário Sisac.
22. Desse tempo total, consta a averbação de 3 anos e 5 dias de tempo insalubre, o qual não é aceito pela jurisprudência do TCU para o cargo de professor, exceto para os períodos laborados até 9/7/1981, data da publicação da EC 18/1981.
23. Assim, excluindo-se o tempo insalubre de 3 anos e 5 dias, restam ao inativo o tempo de 34 anos, 7 meses e 18 dias para sua aposentação, que não é suficiente para se manter aposentado com proventos integrais.
24. Entretanto, pode ser computado o tempo insalubre compreendido entre a data de seu ingresso no cargo de Professor, 25/2/1980, até 9/7/1981, data da publicação da EC 18/1981, totalizado 501 dias. Convertendo-se esse tempo de magistério em tempo comum, mediante a aplicação do fator de conversão 1,1667, previsto na Lei 6.887/1980, obtém-se um tempo ficto de aproximadamente 1 ano e 7 meses, perfazendo um tempo total de mais de 35 anos, suficiente para lhe assegurar direito à integralidade dos proventos.
25. Assim, a averbação de tempo insalubre não representa óbice à legalidade do ato em análise.
26. Ainda em relação ao ato de Celso Paoliello Pimenta, como já noticiado no item 4, consta o pagamento de rubrica judicial no valor de R$ 1.311,30.
27. De acordo com os registros do Siape, verificou-se que essa rubrica se refere ao processo judicial n. 2005.38.01.002890-6, da Justiça Federal de Minas Gerais, e passou a integrar seu contracheque a partir de junho de 2014, após a concessão de sua aposentadoria, portanto. 
28. Em pesquisa realizada junto ao sítio do TRF da 1ª Região (peça 3) , observa-se que o processo n. 2005.38.01.002890-6 se trata de Mandado de Segurança, que reconheceu a Celso Paoliello Pimenta, e outros ex-servidores da UFJF, o direito à incorporação de parcelas decorrentes do exercício de funções e cargos em comissão no período compreendido entre a edição da Lei 9.624/1998 (8/4/1998) e a publicação do art. 3º da MP 2.225-45/2001 (5/9/2001) .
29. Importante notar que o Sr. Celso Paoliello Pimenta não tem incorporação de função no período a que alude o citado MS. Conforme dados do Siape (peça 4) , o ex-servidor teve direito à incorporação de 4/10 do DAS 101.1, pelo exercício de função no período de 24/10/1985 a 23/10/1989, cujo valor atual deveria ser R$ 1.080,58 (R$ 2.701,46 x 4/10) , consoante tabela extraída do Siape (peça 5) .
30. Diante disso, conclui-se que, a despeito de o inativo ser beneficiário do MS n. 2005.38.01.002890-6, não pode perceber a rubrica judicial no valor de R$ 1.311,30, pelo simples fato de que não exerceu funções no período alcançado pelo referido MS (entre 8/4/1998 e 5/9/2001) . 
31. Assim, tendo em vista que a rubrica passou a ser paga após a concessão de sua aposentadoria, o ato pode ser considerado legal e ordenado o registro, porém com determinação à UFJF para excluir a rubrica '16171 DECISAO JUDICIAL TRANS JUG APO', no valor de R$ 1.311,30, e alterar o valor da rubrica '82107 VPNI ART.62-A LEI 8112/90 - AP' para o valor de R$ 1.080,58, nos proventos do inativo.
CONCLUSÃO
32. Em razão do exposto, e tendo em vista as análises realizadas, os atos iniciais de concessão de aposentadoria de Rita de Cássia Padula Alves Vieira, Antonio Augusto Falci Rodrigues e Celso Paoliello Pimenta podem ser considerados legais, e o ato de Rita de Cássia Azevedo Couto Cornelio deve ser considerado ilegal por esta Unidade Técnica.
PROPOSTA DE ENCAMINHAMENTO
33. Ante o exposto, e com base nos arts. 71, inciso III, da Constituição Federal; 1º, inciso V, e 39, inciso II, da Lei 8.443/1992; 260, § 1º, do Regimento Interno do Tribunal de Contas da União, propõe-se:
a) considerar LEGAIS e conceder o registro dos atos iniciais de concessão de aposentadoria de Rita de Cássia Padula Alves Vieira (CPF: XXX.628.236-XX) , Antonio Augusto Falci Rodrigues (CPF: XXX.607.606-XX) e Celso Paoliello Pimenta (CPF: XXX.049.856-XX) ;
b) considerar ILEGAL e recusar o registro do ato inicial de concessão de aposentadoria de Rita de Cássia Azevedo Couto Cornelio (CPF: XXX.385.276-XX) ;
c) dispensar a devolução dos valores indevidamente recebidos até a data da ciência do acórdão que vier a ser prolatado, com base no Enunciado 106 da Súmula da Jurisprudência do TCU;
d) determinar à Universidade Federal de Juiz de Fora, com base no art. 45 da Lei 8.443/1992, que:
d.1) no prazo de 15 (quinze) dias, a contar da ciência desta deliberação, exclua o tempo insalubre (1 ano e 4 dias) da inativa Rita de Cássia Azevedo Couto Cornelio e informe-a da possibilidade de retornar à atividade ou manter-se aposentada, por idade, com proventos calculados pela média das remunerações;
d.2) no prazo de 15 (quinze) dias, a contar da ciência desta deliberação, exclua a rubrica '16171 DECISAO JUDICIAL TRANS JUG APO', no valor de R$ 1.311,30, e altere o valor da rubrica '82107 VPNI ART.62-A LEI 8112/90 - AP' para o valor de R$ 1.080,58, nos proventos de Celso Paoliello Pimenta (CPF: XXX.049.856-XX) ;
d.3) informe aos inativos Rita de Cássia Azevedo Couto Cornelio e Celso Paoliello Pimenta o teor do acórdão que vier a ser prolatado, encaminhando ao TCU, no prazo de trinta dias, comprovante da data de ciência pelos interessados, nos termos do art. 4º, § 3º, da Resolução-TCU 170/2004, alertando-os de que o efeito suspensivo proveniente de eventual interposição de recurso junto ao TCU não os exime da devolução dos valores indevidamente percebidos após a notificação, em caso de não provimento desse recurso." 
3.		O Ministério Público de Contas, representado pela Procuradora-Geral Cristina Machado da Costa e Silva, discordou, em parte, do exame e do encaminhamento sugeridos pela unidade especializada (peça 15) :
"6. Inicialmente suscitamos que, ao percorrermos os presentes autos, não identificamos a realização de nenhuma diligência da unidade técnica ao órgão de pessoal da UFJF. Por tal razão, a inexistência, no processo, de elementos comprobatórios da contagem ponderada que beneficiou a ex-servidora [Rita de Cássia Azevedo Couto Cornelio] é decorrente do fato de que a documentação não foi solicitada à universidade.
7.	No entanto, pedimos vênias para defender que a contagem especial identificada no ato de aposentadoria de Rita de Cássia Azevedo Couto Cornelio encontra-se regular, independentemente da ausência dos elementos questionados pela Sefip.
8.	O primeiro ponto a destacar é que a ex-servidora ingressou na UFJF no emprego de farmacêutica-bioquímica, o qual está notoriamente ligado à área de saúde. Ademais, percorremos todo o cadastro funcional da interessada desde 1990 no sistema Siape e a interessada sempre esteve lotada no Hospital Universitário (HU ou HOSPUNIV, no Siape) da UFJF, conforme elementos anexados à peça n.º 14 do feito.
9.	Por intermédio do Acórdão n.º 2008/2006, em sede de Consulta, o Plenário da Corte de Contas reconheceu que:
'9.1.1. o servidor público que exerceu, como celetista, no serviço público, atividades insalubres, penosas e perigosas, no período anterior à vigência da Lei 8.112/1990, tem direito à contagem especial de tempo de serviço para efeito de aposentadoria; todavia, para o período posterior ao advento da Lei 8.112/1990, é necessária a regulamentação do art. 40, § 4º, da Constituição Federal, que definirá os critérios e requisitos para a respectiva aposentadoria'.
10. Posteriormente, o Pleno do Tribunal exarou os Acórdãos n.º 911 e 914, ambos do ano de 2014, pelos quais firmou a necessidade de comprovação das condições que amparam o cômputo ponderado de tempo prestado em condições insalubres no regime celetista, seja pela expedição de certidão pelo INSS ou, de forma administrativa, com base em laudo emitido pelo então Ministério do Trabalho ou por profissional habilitado. Reproduzimos a ementa do Acórdão 911/2014-TCU-Plenário:
'PESSOAL. APOSENTADORIA. TEMPO DE ATIVIDADE INSALUBRE EXERCIDO ANTES DO ADVENTO DA LEI 8.112/1990. NECESSIDADE DE COMPROVAÇÃO DA CONDIÇÃO DE INSALUBRIDADE. SIMPLES PAGAMENTO INDISCRIMINADO DO ADICIONAL DE INSALUBRIDADE NÃO GERA DIREITO À CONTAGEM DO TEMPO DE ATIVIDADE ESPECIAL. CARGO DE NATUREZA EMINENTEMENTE ADMINISTRATIVA. NECESSIDADE DE APRESENTAÇÃO DE CERTIDÃO DO INSS, DA QUAL CONSTE A CONCESSÃO DO TEMPO DE ATIVIDADE INSALUBRE, UMA VEZ QUE SE REFERE A TEMPO PRESTADO JUNTO ÀQUELE REGIME DE PREVIDÊNCIA, O QUAL DEVERÁ COMPENSAR O REGIME PRÓPRIO DE PREVIDÊNCIA DOS SERVIDORES, NA PROPORÇÃO DOS ANOS DE CONTRIBUIÇÃO, NA FORMA DA LEI 9.796/1999. ALTERNATIVAMENTE, A TÍTULO DE RACIONALIDADE ADMINISTRATIVA, O ÓRGÃO PODERÁ ELE PRÓPRIO AVERBAR O TEMPO ESPECIAL, DESDE QUE AMPARADO EM LAUDO EMITIDO PELO MINISTÉRIO DO TRABALHO, OU DE PROFISSIONAL POR ELE CADASTRADO, QUE ATESTE AS CONDIÇÕES NAS QUAIS A ATIVIDADE DO SERVIDOR ERA EXERCIDA. ILEGALIDADE E NEGATIVA DE REGISTRO. DISPENSA DA DEVOLUÇÃO DOS VALORES INDEVIDAMENTE RECEBIDOS. DETERMINAÇÕES'.
11. No entanto, para profissionais vinculados à área de saúde, a situação de insalubridade já é presumida pela própria natureza do trabalho. E esse é o caso do cargo de farmacêutico-bioquímico, no qual veio a se aposentar a inativa Rita de Cássia Azevedo Couto Cornelio. Em caso de dúvida, caberia a realização de diligência, a cargo da unidade técnica, antes da proposição de ilegalidade da concessão de peça n.º 8. No entanto, entendemos que está evidenciada a regularidade da contagem ponderada no ato em questão, razão pela qual opinamos pela legalidade e registro do ato ora em exame.
12. No que concerne ao ato inicial de aposentadoria de Celso Paoliello Pimenta (peça n.º 7) , a unidade técnica aponta que, posteriormente à concessão da inativação ao interessado, ocorrida em 10/04/2013, foi inserida parcela judicial nos proventos do ex-servidor, por força da Apelação Cível n.º 2005.38.01.002890-6, apreciada pelo Tribunal Regional Federal da 1ª Região. Tal ação reconheceu aos litigantes o direito à incorporação de parcelas de quintos incorporados pelo exercício de funções compreendidas entre a edição da Lei n.º 9.624/1998 (08/04/1998) e a publicação da Medida Provisória n.º 2.225-45/2001 (05/09/2001) - peça n.º 3.
13. A Sefip entende que, mesmo sendo parte da ação judicial acima citada, não há evidências de que o inativo haja desempenhado funções no período abrangido pela sentença, motivo pelo qual propõe a supressão da rubrica a ele paga, no valor atual de R$ 1.311,30 (itens 27 - 31 da instrução de peça n.º 11 e fl. 1 da peça n.º 2) .
14. Ao observamos a ficha financeira do ex-servidor desde a concessão da aposentadoria, ocorrida em 10/04/2013, aferimos que a rubrica judicial de R$ 1.311,30 foi inserida nos proventos do inativo a partir da folha do mês de junho/2014 (fl. 2 da peça n.º 13) .
15. Como não foi realizada nenhuma medida saneadora para comprovar a suposição feita unidade técnica para impugnar a vantagem, entendemos mais prudente que se determine à UFJF que envie à Corte de Contas, por meio do sistema e-Pessoal, o ato de alteração da aposentadoria de Celso Paoliello Pimenta, em que houve a majoração da parcela de quintos por força de decisão judicial, a partir de junho/2014. Nesse novo formulário, o órgão de pessoal deverá explicitar a natureza da rubrica inserida nos proventos do interessado, bem como detalhar os períodos de exercício de cargos em comissão ou funções de confiança que embasam a incorporação determinada pela ação judicial que beneficiou o inativo.
16. Quanto ao ato inicial de peça n.º 7 e aos demais atos, acolhemos a proposição de legalidade e registro.
17. Por todo o exposto, com as vênias de estilo por divergir parcialmente do encaminhamento suscitado pela Sefip às peças ns. 11 e 12, esta representante do Ministério Público de Contas propõe ao Tribunal que:
17.1. considere legais e ordene o registro das concessões constantes dos presentes autos;
17.2. determine ao órgão de pessoal da Universidade Federal de Juiz de Fora que envie à Corte de Contas, por meio do sistema e-Pessoal e no prazo máximo de 30 (trinta) dias, o ato de alteração da aposentadoria de Celso Paoliello Pimenta (CPF n.º XXX.049.856-XX) , correspondente à inclusão da parcela judicial no valor de R$ 1.311,30, ocorrida a partir da folha de pagamento do mês de junho/2014, anexando ao formulário cadastrado a cópia da medida judicial que beneficiou o interessado, além de detalhar o exercício dos cargos em comissão e/ou das funções de confiança desempenhadas pelo inativo e que amparam o pagamento da vantagem incorporada por decisão do Poder Judiciário."
	É o Relatório.

não há.

Procuradora-Geral Cristina Machado da Costa e Silva.

PESSOAL. APOSENTADORIA. TEMPO DE SERVIÇO PRESTADO EM CONDIÇÕES INSALUBRES. ADEQUAÇÃO AOS PRECEDENTES DESTA CORTE. LEGALIDADE DAS CONCESSÕES. REGISTRO AOS ATOS. DETERMINAÇÃO.

APOSENTADORIA (APOS)

Secretaria de Fiscalização de Pessoal - Sefip.

Em apreciação atos de concessão de aposentadoria deferidos pela Universidade Federal de Juiz de Fora - UFJF em benefício dos Srs. Antonio Augusto Falci Rodrigues e Celso Paoliello Pimenta e das Sras. Rita de Cássia Azevedo Couto Cornelio e Rita de Cássia Padula Alves Vieira.
2.	Os pareceres exarados nos autos pela Secretaria de Fiscalização de Pessoal - Sefip (peças 11 e 12) e pelo Ministério Público junto ao TCU (peça 15) são parcialmente divergentes. 
3.	A Sefip, em substância, sugere a legalidade e registro dos atos de aposentadoria da Sra. Rita de Cássia Padula Alves Vieira e dos Srs. Celso Paoliello Pimenta e Antonio Augusto Falci Rodrigues. 
4.	Quanto à concessão da Sra. Rita de Cássia Azevedo Couto Cornelio, a Secretaria especializada opina pela ilegalidade do ato (peça 8) , por compreender que não há fundamento para o cômputo ponderado de tempo laborado em condições insalubres na aposentadoria da interessada. 
5.	Propõe ainda que seja determinada à UFJF a exclusão de vantagem judicial percebida pelo Sr. Celso Paoliello Pimenta, referente à incorporação de parcelas decorrentes do exercício de funções e cargos em comissão no período compreendido entre a edição da Lei 9.624/1998 (8/4/1998) e a publicação do art. 3º da MP 2.225-45/2001 (5/9/2001) , uma vez que, apesar de o inativo ser beneficiário do Mandado de Segurança (MS) 2005.38.01.002890-6, não poderia receber a rubrica judicial no valor de R$ 1.311,30, porquanto não exerceu funções no período alcançado pelo referido MS (entre 8/4/1998 e 5/9/2001) . 
6.	O Ministério Público de Contas alinha-se à Sefip quanto ao exame da legalidade e registro dos atos de aposentadoria da Sra. Rita de Cássia Padula Alves Vieira e dos Srs. Antonio Augusto Falci Rodrigues e Celso Paoliello Pimenta. 
7.	Nada obstante, encaminha de forma diversa a concessão relativa à Sra. Rita de Cássia Azevedo Couto Cornelio e a determinação à UFJF acerca do ato referente ao Sr. Celso Paoliello Pimenta. São os seguintes fundamentos do Parquet:
	7.1. Sra. Rita de Cássia Azevedo Couto Cornelio:
	a) a ex-servidora ingressou na UFJF no emprego de farmacêutica-bioquímica, o qual está notoriamente ligado à área de saúde;
	b) de acordo com o cadastro funcional (sistema Siape) , a interessada sempre esteve lotada no Hospital Universitário (HU ou HOSPUNIV) da UFJF, conforme elementos anexos à peça 14 deste processo;
	c) para profissionais vinculados à área de saúde a situação de insalubridade já é presumida pela própria natureza do trabalho; esse é o caso do cargo de farmacêutico-bioquímico, no qual veio a se aposentar a inativa; e
	d) "em caso de dúvida, caberia a realização de diligência, a cargo da unidade técnica, antes da proposição de ilegalidade da concessão de peça n.º 8. No entanto, entendemos que está evidenciada a regularidade da contagem ponderada no ato em questão, razão pela qual opinamos pela legalidade e registro do ato ora em exame."
	7.2. Sr. Celso Paoliello Pimenta:
	a) a rubrica judicial de R$ 1.311,30 foi inserida nos proventos do inativo a partir da folha do mês de junho/2014, conforme a ficha financeira do ex-servidor inserta à peça 13 (p. 2) ; e
	b) como não foi realizada medida saneadora alguma com vistas a "comprovar a suposição feita unidade técnica para impugnar a vantagem [v. item 5 acima], entendemos mais prudente que se determine à UFJF que envie à Corte de Contas, por meio do sistema e-Pessoal, o ato de alteração da aposentadoria de Celso Paoliello Pimenta, em que houve a majoração da parcela de quintos por força de decisão judicial, a partir de junho/2014. Nesse novo formulário, o órgão de pessoal deverá explicitar a natureza da rubrica inserida nos proventos do interessado, bem como detalhar os períodos de exercício de cargos em comissão ou funções de confiança que embasam a incorporação determinada pela ação judicial que beneficiou o inativo."
8.	Entendo que o encaminhamento sugerido pelo Parquet tem maior aderência aos elementos probatórios acostados aos autos e à jurisprudência desta Corte de Contas, consoante passo a esclarecer. 
9.	No caso da Sra. Rita de Cássia Azevedo Couto Cornelio, percebe-se que a inativa ingressou na UFJF em 27/12/1982, no emprego de farmacêutica-bioquímica, submetida ao regime celetista. Com a promulgação da Lei 8.112/1990, a ex-servidora teve seu emprego transformado em cargo e foi incorporada ao regime estatutário, nos termos do que dispõe o art. 243 da precitada lei.
10.	Consta do ato da ex-servidora que foi reconhecida a contagem de 1 (um) ano e 4 (quatro) dias de tempo insalubre trabalhado sob o regime celetista. Esse período conferiu à interessada a possibilidade de somar 30 anos de contribuição exigidos para a obtenção da inatividade, com fundamento no art. 3º da Emenda Constitucional 47/2005 (peça 8) .
11.	Rememoro que esta Corte, mediante o Acórdão 2008/2006-TCU-Plenário (rel. min. Walton Alencar Rodrigues) , fixou em caráter normativo, nos autos de Consulta, o entendimento de que (subitem 9.1.1) :
"o servidor público que exerceu, como celetista, no serviço público, atividades insalubres, penosas e perigosas, no período anterior à vigência da Lei 8.112/1990, tem direito à contagem especial de tempo de serviço para efeito de aposentadoria; todavia, para o período posterior ao advento da Lei 8.112/1990, é necessária a regulamentação do art. 40, § 4º, da Constituição Federal, que definirá os critérios e requisitos para a respectiva aposentadoria".
12. 	Posteriormente, como medida de racionalidade administrativa, o Tribunal passou a admitir que a contagem ficta se processasse sem maiores exigências para aqueles cargos cujo exercício e sua própria natureza presumivelmente envolvessem algum nível de risco para a higidez física do trabalhador. 
13.	A exemplo dos cargos de médicos, odontólogos, auxiliares de enfermagem e agentes de saúde pública, o Tribunal vem aceitando a averbação do tempo de atividade insalubre realizada de ofício pelo órgão de origem. Para os demais cargos, em particular aqueles da área administrativa, a contagem ponderada somente é permitida se efetivamente for comprovado o exercício de atividades em condições especiais quando houver a apresentação de certidão emitida pelo Instituto Nacional do Seguro Social - INSS ou de laudo oficial que efetivamente comprove a existência de risco à integridade física do servidor ou a presença de agentes nocivos à sua saúde no local de trabalho. Nessa linha de exegese, cito, entre outros, os Acórdão 911/2014-TCU-Plenário (decisum paradigma) e 14.537/2019 - 1ª Câmara (ambos da relatoria do min. Benjamin Zymler) .
14.	Em recente julgado, a 1ª Câmara desta Casa reconheceu a possibilidade de comprovação do tempo em questão mediante análise das atribuições do inativo descritas em Perfil Profissiográfico Previdenciário, consoante excerto colhido da ferramenta de pesquisa do Tribunal "jurisprudência selecionada":
Acórdão 6312/2020-TCU-Primeira Câmara (rel. min. Benjamin Zymler) 
"A comprovação de serviço prestado em condições penosas, perigosas ou insalubres para fim de contagem ponderada de tempo de serviço  (tempo ficto) por servidor que exerceu, como celetista, no serviço público, atividades dessa natureza em período anterior à vigência da Lei 8.112/1990, pode ser feita por intermédio do Perfil Profissiográfico Previdenciário."
15.	Fixada a interpretação conferida ao tema pelo Tribunal, passo ao exame da concessão em favor da Sra. Rita de Cássia Azevedo Couto Cornelio. 
16.	No caso dessa interessada, na linha da jurisprudência precitada do Tribunal (cf. Acórdãos 2.008/2006 e 911/2014, ambos do Plenário, e 14.537/2019 - 1ª Câmara) , a natureza do seu cargo efetivo de farmacêutico-bioquímico, combinada com a informação de que a inativa sempre esteve lotada no Hospital Universitário (HU ou HOSPUNIV) da UFJF (v. documentos insertos à peça 14) , supre a necessidade de elementos de prova adicionais, uma vez que se presume a existência de atividade insalubre para profissionais vinculados à área de saúde, pela própria natureza do trabalho, que envolve algum nível de risco para a higidez física da ex-servidora. 
17.	Por conseguinte, a concessão de aposentadoria deferida à Sra. Rita de Cássia Azevedo Couto Cornelio deve ser considerada legal, com registro ao correspondente ato, porquanto está em total aderência com o entendimento jurisprudencial desta Corte de Contas. 
18.	Acerca do ato do Sr. Celso Paoliello Pimenta (peça 7) , rememora-se, a Sefip consignou que, posteriormente à concessão de aposentadoria ao interessado (10/04/2013) , foi inserida parcela judicial nos proventos desse ex-servidor referente a quintos incorporados pelo exercício de funções compreendidas entre a edição da Lei 9.624/1998 (08/04/1998) e a publicação da Medida Provisória 2.225-45/2001 (05/09/2001) , por determinação de decisão havida na Apelação Cível no Mandado de Segurança (MS) 2005.38.01.002890-6, julgada pelo Tribunal Regional Federal da 1ª Região.
19.	Segundo a Sefip, apesar de o inativo ser beneficiário do MS precitado, não poderia receber a rubrica judicial no valor de R$ 1.311,30, haja vista que não exerceu funções no período alcançado pelo writ (entre 8/4/1998 e 5/9/2001) . Em consequência, propõe que seja determinada à UFJF a exclusão da parcela judicial percebida pelo Sr. Celso Paoliello Pimenta. 
20.	Por se configurar mais cautelosa, e ante a ausência de maiores informações nestes autos, adoto a interpretação do Parquet na linha de expedir comando à Universidade para que envie a esta Corte, mediante sistema e-Pessoal, o ato de alteração da aposentadoria do inativo, em que houve a majoração da parcela de quintos por força de decisão judicial, a partir de junho/2014. Nesse novo formulário, o órgão de pessoal deverá especificar a natureza da rubrica inserida nos proventos do interessado, bem como detalhar os períodos de exercício de cargos em comissão ou funções de confiança que fundamentaram a incorporação da vantagem determinada pela ação judicial que beneficiou o inativo.
21. 	Diante desse contexto fático e jurídico, entendo que devem ser consideradas legais todas as concessões de aposentadoria em exame, com registro dos correspondentes atos, e que deve ser endereçada à UFJF a determinação indicada no item precedente. 
	Ante o exposto, manifesto-me por que seja adotada a deliberação que ora submeto a este Colegiado.
	
TCU, Sala das Sessões, em 22 de setembro de 2020.
MARCOS BEMQUERER COSTA
Relator